臺灣板橋地方法院民事判決　　　　　　　　　　　　　九十三年度訴字第一四一號
　　原　　　告　思立國際股份有限公司
　　法定代理人　己○○
　　訴訟代理人　癸○○
　　　　　　　　庚○○
　　被　　　告　乙○○
　　　　　　　　丁○○
　　　　　　　　子○○
　　　　　　　　戊○○
　　　　　　　　丙○○
　　　　　　　　辛○○
　　　　　　　　壬○○
　　右　一　人
　　訴訟代理人　甲○○
　　被　　　告　貴苓企業社即趙曉苓
右當事人間請求返還不當得利事件，於民國九十三年四月二十七日言詞辯論終結，本
院判決如左：
    主    文
被告乙○○應給付原告新台幣萬捌仟伍佰玖拾貳元及自民國九十三年一月二十日起
至清償日止，按年息百分之五計算之利息。
被告丁○○應給付原告新台幣陸萬零陸佰肆拾壹元及自民國九十三年一月二十九日起
至清償日止，按年息百分之五計算之利息。
被告子○○應給付原告新台幣肆萬伍仟肆佰伍拾元及自民國九十三年一月二十九日起
至清償日止，按年息百分之五計算之利息。
被告戊○○應給付原告新台幣陸萬玖仟參佰參拾壹元及自民國九十三年一月二十日起
至清償日止，按年息百分之五計算之利息。
被告丙○○應給付原告新台幣肆萬壹仟捌佰捌拾捌元及自民國九十三年一月二十日起
至清償日止，按年息百分之五計算之利息。
被告辛○○應給付原告新台幣肆萬伍仟零肆拾元及自民國九十三年一月二十九日起
至清償日止，按年息百分之五計算之利息。
被告壬○○應給付原告新台幣萬捌仟捌佰柒拾元及自民國九十三年一月三十日起至
清償日止，按年息百分之五計算之利息。
被告貴苓企業社即趙曉苓應給付原告新台幣拾捌萬貳仟柒佰捌拾陸元及自民國九十
三年一月三十日起至清償日止，按年息百分之五計算之利息。
訴訟費用由被告乙○○負擔百分之五，被告丁○○負擔百分之八，被告子○○負擔百
分之六、被告戊○○負擔百分之九、被告丙○○負擔百分之五、被告辛○○負擔百分
之六、被告壬○○負擔百分之五，餘由被告貴苓企業社即趙曉苓負擔。
本判決得假執行；但被告壬○○如以新台幣壹萬元為原告預供擔保後，得免假執行。
    事    實
甲、原告方面：
一、聲明：如主文第一項至第八項所示。
二、陳述：
（一）緣原告為一多層次傳銷公司，現已變更登記為「思立國際股份有限公司」，被
      告等為原告公司之多層次傳銷之傳銷商，合先敘明。
（二）查被告等與原告公司簽訂多層次經銷契約後，成為原告公司之經銷商，依據原
      告公司之多層次傳銷獎金制度、營業規章…等規定，被告或被告組織下線經銷
      商向原告公司辦理出貨後，原告依據多傳層傳銷獎金制度就該筆出貨數量依據
      傳銷獎金比例發放獎金或佣金於被告等，然被告或被告等之組織下線經銷商有
      辦理退貨者，被告等應將先前已向原告公司領取之佣金或獎金，依據該退貨經
      銷商之退貨數量及先前發放組織上線即被告等之獎金，就其退貨數量依獎金之
      比例返還予原告公司。唯被告等現已與原告公司解除或終止多層次傳銷之經銷
      合約，且依據原告公司之「經銷商退貨申請書」及公平交易委員會公研釋字第
      六號解釋意旨，被告應返還積欠之溢領獎金於原告公司，然至今被告之組織下
      線經銷商已辦理退貨，但被告並未將先前已領取之獎金或佣金返還原告公司，
      此顯與「經銷商退貨申請書」及公平交易委員會公研釋字第六號解釋不符。
（三）再查，今原告公司依上開規定及解釋，已將被告等之組織下線申請退貨之商品
      依約辦理退貨退款，但被告並未將應退還原告公司之獎金或佣金返還，經原告
      公司屢次催討仍拒絕將被告或被告之組織下線經銷商就退貨部分已領取之獎金
      或佣金返還於原告公司，顯見該等被告毫無返還溢領獎金之誠意，為此，實有
      起訴訴追其履行之必要。
（四）末查，原告公司就上開被告等積欠之溢領獎金金額未清償或返還，實乃構成民
      法第一百七十九條之不當得利之規定或回復原狀之義務，並基於同種類而本於
      事實上及法律上同種類之原因對被告等人提起共同訴訟，為此爰依民事訴訟法
      第五十三條第三款、第二十條及第二十二條之規定，狀請賜判對被告為訴之聲
      明，以保權益，而符法治。
（五）對被告抗辯之陳述：
　１、被告辛○○部分：
　　　被告辛○○於九十三年三月三日之庭期，陳述當初其組織下線向原告公司退貨
      時只得以原購價九折取回貨款，其餘不足之部分係由其自行吸收，而抗辯該不
      足之部分應由其積欠原告公司之獎金中扣除。經查，原告公司以九折之價格買
      回退貨當事人商品之舉，乃係基於公平交易法第二十三條之二第二項之規定，
      然被告辛○○私下承諾其組織下線將以全額回收商品之行為，應屬被告辛○○
      與其組織下線間之約定，尚與原告公司無涉，其甘冒損失以全額買回其組織下
      線之商品，自應自負其責，不得與積欠原告公司之溢領獎金互為抵銷。
　２、被告壬○○部分：
　　(1)關於答辯狀所言依原簽訂之合約及經銷商退貨申請書中，並無應返還獎金之內
  　　容一事。經查，原告公司乃係基於民法第一百七十九條不當得利之規定請求被
    　告等返還溢領之獎金，亦即根據當事人間所簽訂之經銷契約及獎金制度，被告
      等人於其組織下線向原告公司辦理出貨時，原告公司依約應給予該進貨經銷商
      之組織上線一定比例之獎金。易言之，下線有進貨時上線始有獎金，下線無進
      貨者即無獎金，可知該獎金與下線之進貨間互為依存、互為因果，故若嗣後下
      線辦理退貨者，其組織上線領取獎金即失其法律上原因。
　　(2)再者，於被告壬○○答辯狀上所稱此係基於不法原因所為之給付，依法毋庸返
  　　還云云實屬誤會。蓋縱依被告答辯狀所載原告公司曾有違反公平交易法而被公
    　平交易委員會處分一事，其儘可依各該相關規定退出傳銷組織並取回貨款，並
      不得於當事人已合法簽訂經銷契約後，嗣後遽指摘該契約為所謂「不法之原因
      」而拒絕返還獎金，否則若依被告所言該獎金毋庸返還，將造成多層次傳銷之
      參加人依法得無因解除或終止契約後取回貨款，另一方面各該上線所領取之獎
      金又毋庸返還，終究使多層次傳銷之制度瓦解並將造成組織上線唆使下線大量
      進貨後，又唆使下線惡意退貨之投機風氣。
三、證據：提出（一）原告公司變更名稱之營利事業登記證影本乙份、（二）行政院
    公平交易委員會公研釋字第六號解釋影本乙份、（三）被告乙○○之加入契約、
    溢領獎金之綜合明細表、被告組織下線經銷商出貨單據、核發被告獎金之獎金明
    細表及匯款證明、被告組織下線經銷商退貨單據等影本各乙份、（四）被告紀貴
    元之加入契約、溢領獎金之綜合明細表、被告組織下線經銷商出貨單據、核發被
    告獎金之獎金明細表及匯款證明、被告組織下線經銷商退貨單據等影本各乙份、
   （五）被告丁○○之加入契約、溢領獎金之綜合明細表、被告組織下線經銷商出
    貨單據、核發被告獎金之獎金明細表及匯款證明、被告組織下線經銷商退貨單據
    等影本各乙份、（六）被告子○○之加入契約、溢領獎金之綜合明細表、被告組
    織下線經銷商出貨單據、核發被告獎金之獎金明細表及匯款證明、被告組織下線
    經銷商退貨單據等影本各乙份、（七）被告戊○○之加入契約、溢領獎金之綜合
    明細表、被告組織下線經銷商出貨單據、核發被告獎金之獎金明細表及匯款證明
    、被告組織下線經銷商退貨單據等影本各乙份、（八）被告丙○○之加入契約、
    溢領獎金之綜合明細表、被告組織下線經銷商出貨單據、核發被告獎金之獎金明
    細表及匯款證明、被告組織下線經銷商退貨單據等影本各乙份、（九）被告辛○○之加入契約、溢領獎金之綜合明細表、被告組織下線經銷商出貨單據、核發被
    告獎金之獎金明細表及匯款證明、被告組織下線經銷商退貨單據等影本各乙份、
    （十）被告壬○○之加入契約、溢領獎金之綜合明細表、被告組織下線經銷商出
    貨單據、核發被告獎金之獎金明細表及匯款證明、被告組織下線經銷商退貨單據
    等影本各乙份、（十一）被告貴苓企業社即趙曉苓之加入契約、溢領獎金之綜合
    明細表、被告組織下線經銷商出貨單據、核發被告獎金之獎金明細表及匯款證明
    、被告組織下線經銷商退貨單據及等影本各乙份為證。
乙、被告方面：
壹、被告壬○○部分：
一、聲明：（一）原告之訴駁回；（二）如受不利益之判決願供擔保免予假執行。
二、陳述：
（一）依原簽訂之合約及經銷商退貨申請書，無返還獎金之內容，且依九十三年四月
      二十七日開庭時原告之證詞，其公司之經銷商管理辦法、合約內容，皆無反還
      獎金之內容。
（二）原告於八十九年五月二十六日因廣告不實被公交會處分，被告於五月三十一日
      與原告簽約，原告給予被告之產品手冊，其內容依然為不實之廣告，終至被告
      之下線、親友，紛紛反應、退貨，其間被告所受困擾不計其數。於九十一年四
      月二十九日，原告又因不實廣告被公交會處分。
（三）原告一路走來，從合約之違反多層次傳銷管理辦法（依多層次傳銷管理辦法第
      十一條，多層次傳銷事業於參加人加入其傳銷組織或計畫時，應告知參加人應
      負之義務及負擔，不得有虛偽、隱瞞或引人錯誤之表示。惟原告並未告知退貨
      相關等之權利與義務，違反多層次傳銷管理辦法第十一條。及依多層次傳銷管
      理辦法第十二條，多層次傳銷事業於參加人加入其傳銷組織或計畫時，應與參
      加人締結書面參加契約；參加契約應包括前條第一項第二款至第九款事項。惟
      契約中並無載明其事項，違反多層次傳銷管理辦法第十二條。），至不實之廣
      告欺騙消費者，皆以不法之手段牟取利益，依民法第一百八十條第四款規定，
      原告不得請求償還，原告的主張無理由。
三、證據：提出（一）原告違反公平交易法第二十一條、（二）衛生署之鑑定調查、
    （三）產品說明手冊等為證。
貳、被告丁○○、辛○○部分：
    未於言詞辯論期日到場，惟據其等以前之聲明、陳述如下：
一、聲明：駁回原告之訴。
二、陳述：本件糾紛係原告公司之制度有缺失所致，被告等之下線退貨，原告卻將退
    貨之責任轉嫁予其等負擔，然原告自己把關並不嚴，應自行負責。
三、證據：未提出任何證據以資為證。
、被告乙○○、子○○、戊○○、丙○○、貴苓企業社即趙曉苓部分：
    被告乙○○、子○○、戊○○、丙○○、貴苓企業社即趙曉苓均未於言詞辯論期
    日到場，亦未提出準備書狀作何聲明或陳述。
    理    由
一、程序方面：
    本件被告乙○○、丁○○、辛○○、子○○、戊○○、丙○○、貴苓企業社即趙
    曉苓均未於言詞辯論期日到場，核無民事訴訟法第三百八十六條各款所列情形，
    爰依原告聲請，由其一造辯論而為判決。
二、得心證之理由：
（一）原告起訴主張：其為多層次傳銷公司，被告等原為其之傳銷商，依兩造之約定
      ，若被告等所銷售之貨物有辦理退貨者，被告應將先前向其領取之獎金退還，
      而被告等之下線有退貨情事，被告等現又皆與其解除或終止經銷合約，惟迄未
      依約將其等於擔任原告傳銷商時，已領取而應退還之獎金退還予原告，爰依兩
      造所訂之契約及民法第一百七十九條之規定，請求被告等返還應退還原告之獎
      金及法定遲延利息等情；被告丁○○、辛○○則以：本件糾紛係原告公司之制
      度有缺失所致，被告等之下線退貨，原告卻將退貨之責任轉嫁予其等負擔，然
      原告自己把關並不嚴，應自行負責等語置辯；被告壬○○則以：依兩造原簽訂
      之合約及經銷商退貨申請書，無返還獎金之內容，且依九十三年四月二十七日
      開庭時原告之證詞，其公司之經銷商管理辦法、合約內容，皆無反還獎金之內
      容，而原告曾於八十九年五月二十六日因廣告不實被公交會處分，其於五月三
      十一日與原告簽約，原告給予其之產品手冊，其內容依然為不實之廣告，終至
      其下線、親友，紛紛反應、退貨，其間其所受困擾不計其數，於九十一年四月
      二十九日，原告又因不實廣告被公交會處分，原告一路走來，從合約之違反多
      層次傳銷管理辦法，至不實之廣告欺騙消費者，皆以不法之手段牟取利益，依
      民法第一百八十條第四款規定，原告不得請求償還，原告的主張無理由等語置
      辯。
（二）原告主張其為多層次傳銷公司，被告等原均為該公司之傳銷商，因其等於擔任
      原告傳銷商之時，其下線有退貨情事之事實，業據提出與其所述相符之契約書
      、溢領獎金之綜合明細表、被告組織下線經銷商出貨單據、核發被告獎金之獎
      金明細表及匯款證明、被告組織下線經銷商退貨單據等影本為證，經核與其所
      述相符，已堪憑信。
（三）則查，按經銷商依約定終止契約後三十日內，原告應以經銷商原購價格百分之
      九十買回經銷商所持有之商品，但得扣除已因該項交易而對經銷商給付之獎金
      或報酬，兩造上述所訂之經銷商退貨申請書中載有明文。是被告等之下線退貨
      ，被告乙○○、丁○○、子○○、戊○○、丙○○、辛○○、壬○○、貴苓企
      業社即趙曉苓等就退貨部分所領得之獎金依序分別為三萬八千五百九十二元、
      六萬零六百四十一元、四萬五千四百五十元、六萬九千三百三十一元、四萬一
      千八百八十八元、四萬五千零四十三元、三萬八千八百七十元、三十八萬二千
      七百八十六元，已如前述，揆諸前揭說明，原告自得請求被告等返還。至被告
      丁○○、辛○○辯稱原告公司本身制度有問題，被告壬○○則辯稱原告公司有
      違反多層次傳銷管理辦法及因不實廣告被公交會處分之情形，然縱被告等所辯
      屬實，均與其等所得獎金無涉，被告丁○○、辛○○、壬○○就此所辯並無理
      由。再被告乙○○、子○○、戊○○、丙○○、貴苓企業社即趙曉苓均已於相
      當時期受合法之通知，而於言詞辯論期日不到場，亦未提出準備書狀爭執，依
      民事訴訟法第二百八十條第三項前段規定，視同自認。又兩造間之經銷合約現
      雖已期滿終止，然被告等下線之退貨既發生於兩造經銷契約期限內，原告自得
      據以請求被告依約定返還溢領之獎金。從而，原告請求被告乙○○、丁○○、
      子○○、戊○○、丙○○、辛○○、壬○○、貴苓企業社即趙曉苓分別給付三
      萬八千五百九十二元、六萬零六百四十一元、四萬五千四百五十元、六萬九千
      三百三十一元、四萬一千八百八十八元、四萬五千零四十三元、三萬八千八百
      七十元、三十八萬二千七百八十六元，及自起訴狀繕本送達翌日即被告乙○○
      、戊○○、丙○○均自九十三年一月二十日起，被告丁○○、子○○、辛○○
      均自九十三年一月二十八日起，被告壬○○、貴苓企業社即趙曉苓分別自九十
      三年一月二十九日起，至清償日止按年息百分之五計算之利息，為有理由，應
      予准許。
三、原告依兩造間之經銷契約請求既有理由，已如前述，其另依民法第一百七十九條
    之規定請求被告等返還溢領獎金部分即毋庸再予審酌，又本案事證已臻明確，兩
    造其餘主張陳述及所提之證據，均毋庸逐一論斷，附此敘明。
四、本判決所命被告等各該給付之金額均未逾五十萬元，爰依職權宣告假執行；至被
    告壬○○陳明就其部分願供擔保請准宣告免假執行，亦酌定相當之擔保金額准許
    之。
五、結論：原告之訴為有理由，依民事訴訟法第三百八十五條第一項前段、第七十八
    條、第八十五條，第三百八十九條一項第五款、第三百九十條第二項，判決如主
    文。
中　　　華　　　民　　　國　　九十三　　年　　　五　　　月　　  十一　　日
                                臺灣板橋地方法院民事第一庭
                                    法  官  邱靜琪
右為正本係照原本作成
如對本判決上訴，須於判決送達後廿日內向本院提出上訴狀
中　　　華　　　民　　　國　　九十三　　年　　　五　　　月　　  十一　　日
                                    書記官  白俊傑
